【裁判字號】    89,台上,443
【裁判日期】    890121
【裁判案由】    常業重利
【裁判全文】
最高法院刑事判決                                八十九年度台上字第四四三號
    上  訴  人  甲○○
右上訴人因常業重利案件，不服臺灣高等法院臺南分院，中華民國八十六年十月二十
一日第二審判決（八十六年度上訴字第一三四八號，起訴案號：臺灣臺南地方法院檢
察署八十四年度偵字第五六一四號），提起上訴，本院判決如左：
    主  文
原判決關於甲○○部分撤銷，發回臺灣高等法院臺南分院。
    理  由
本件原判決認定上訴人甲○○與侯宏錡（經第一審法院判處有期徒刑五月，緩刑三年
，上訴經原審駁回確定）共同基於常業重利之犯意聯絡，恃貸放款項以從中賺取重利
為渠等主要生活之資，由甲○○負責提供貸放之金錢，由侯宏錡負責催收帳款，自民
國八十四年六月三十日起，陸續在聯合報、民眾日報刊登廣告，以汽車買賣借貸為幌
子，招攬不特定人前來借款，並在嘉義縣竹崎鄉和平村盧厝挖九之一號甲○○住處設
立營業據點，以（○五）0000000號電話設定自動轉接至（○五）00000
00號電話作為聯絡工具，共同乘林英峻、陳依萍、居禮屋精品店即林碧雲、吳江伴
、何永順、邱鳳英、孫明俊、易全旺商行即張清標、展旭企業商行即謝聯華等借款人
需款孔急之際，分別貸以金錢，並分別收取每借新台幣（下同）一萬元，按每十日四
百元至二千元不等計算之高額利息（即相當於按「百分之一百四十六」至「百分七百
三十」不等之週年利率計算利息），因而取得與原本顯不相當之重利。嗣於八十四年
十一月四日十二時許，經嘉義憲兵隊據報後持搜索票前往上址執行搜索，循線查知等
情。因而維持第一審法院論處上訴人共同以乘人急迫貸以金錢，而取得與原本顯不相
當之重利為常業罪刑（處有期徒刑八月）之判決，駁回上訴人在第二審之上訴，固非
無見。
惟查：(一)審理事實之法院，對於案內與論罪科刑、罪名成立與否有關之一切證據，除
認為不必要者外，均應詳為調查，然後基於調查所得之心證以為判斷之基礎；苟與待
證事實有重要關係，在客觀上認為應行調查之證據，又非不易調查或不能調查，而未
依法加以調查，率予判決者，即有刑事訴訟法第三百七十九條第十款規定所稱應於審
判期日調查之證據未予調查之違法。又刑法第三百四十五條常業重利罪成立之要件為
乘人急迫、輕率或無經驗貸以金錢或其他物品、取得與原本顯不相當之重利、賴此重
利為生活之來源，則此犯罪構成要件之事實存在與否，為法院認定事實適用法律之基
礎，審理事實之法院，自應詳加查證，剖析釐清。經查上訴人在第一審法院審判時即
執各借款人借錢時，是否出於急迫、輕率、無經驗之狀況，卷內並無證據足以證明云
云，否認犯罪。原審受命法官就此亦認有查證之必要，而在八十六年九月二十五日之
刑事報到單上批示：「按扣押物票據理由單或帳冊、借據所載住址，傳證人林碧雲、
吳江伴、何永順、邱鳳英、孫明俊、陳依萍、張清標、謝聯華等人」（見原審卷第三
四頁），然書記官並未依批示辦理，原審就上開借款人係在何種情況下向上訴人告貸
，上訴人有無乘彼等急迫、輕率、無經驗而貸以金錢等情，亦未再傳訊各借款人加以
調查，即於八十六年十月十四日進行審判，率予判決，自有未盡調查能事之違法。(二)
有罪之判決書，應記載認定犯罪事實所憑之證據及其認定之理由，刑事訴訟法第三百
十條第一款定有明文，而認定事實所憑之證據，須確實存在，倘判決書內所記載之證
據，與卷內筆錄或證物之內容不相適合，則其判決之根據，實際上並不存在，自屬採
證違法。上訴人在嘉義憲兵隊及檢察官偵查中係供稱：「我於八十四年七月間在報紙
上以○五－0000000電話刊登低息借款廣告，以押本票及支票方式，月息三十
分對外放款，利息前扣，是客戶打電話進來，先徵信其信用，再談利息計算方式，談
妥後，再約至外面或客戶家中交易，我的客戶均為熟朋友居多，並無所謂逼債情況發
生，純為幫助朋友」、「八十四年七月間在報紙刊登廣告，八月正式放款，利息原則
三十分，是先扣的，有時熟朋友有算較便宜，甚至不拿利息」（見嘉義憲兵隊卷訊問
筆錄、偵查卷第五、六頁），並未坦承係乘借款人需款孔急而貸以金錢及每借一萬元
，按十天四百元至二千元不等計算利息，原判決理由內竟記載：「甲○○如何於右揭
時地，以右載方式刊登廣告招攬不特定人前來借款，乘右開借款人需款孔急之際分別
貸以金錢，並分別收取每借一萬元，按每十日四百元至二千元不等計算之高額利息等
情，已據被告甲○○於嘉義憲兵隊應訊時、本件偵查程序中供證綦詳（見八十四年十
一月四日嘉義憲兵隊訊問筆錄、偵查卷第五頁至第六頁）」，顯與所引筆錄之內容不
相適合，其採證於法有違。以上，或係上訴意旨所指摘，或為本院得依職權調查之事
項，應認原判決關於上訴人部分有撤銷發回更審之原因。又原審審判長林永茂，與本
院法官林永茂，祇是姓名相同，並非同一人，附此指明。
據上論結，應依刑事訴訟法第三百九十七條、第四百零一條，判決如主文。
中      華      民      國    八十九    年      一      月    二十一    日
                              最高法院刑事第一庭
                                  審判長法官  施  文  仁
                                        法官  張  淳  淙
                                        法官  林  永  茂
                                        法官  蕭  仰  歸
                                        法官  蔡  清  遊
      右正本證明與原本無異
                                              書  記  官
中      華      民      國    八十九    年      一      月    二十八    日


司法院資訊處製作；財團法人民間司法改革基金會備份。
